【裁判字號】    95,家上,179
【裁判日期】    951227
【裁判案由】    離婚
【裁判全文】
臺灣高等法院民事判決                 95年度家上字第179號
上  訴  人  乙○○
訴訟代理人  簡維能律師
            陳美華律師
            楊政雄律師
被 上 訴人  甲○○
訴訟代理人  蔡志雄律師
上列當事人間請求離婚等事件，上訴人對於民國95年5月5日臺灣
士林地方法院94年度婚字第136號第一審判決提起上訴，本院於
95年12月20日言詞辯論終結，判決如下：
    主  文
上訴駁回。
第二審訴訟費用由上訴人負擔。
    事實及理由
一、上訴人起訴意旨略以：
(一)兩造於民國 (下同)75 年1月31日結婚，並育有柯芮希（女
    、84年8月30日生）、柯芮迪（男、85年7月20日生）2名子
    。
(二)詎婚後不久，被上訴人即屢有辱罵、毆打上訴人之暴力行為
    ，於76年3月間，上訴人曾因此返回娘家，被上訴人為挽回
    上訴人，曾簽下保證書保證以後絕不會再有虐妻行為。上訴
    人念及夫妻情分，及為免父母操心，方答應隨被上訴人返家
    。豈料返家後被告上訴人故態復萌，每於深夜之際，假借討
    論之名強迫不讓上訴人睡覺，且只要上訴人沉默不答或回應
    稍有不合被上訴人之意，便遭被上訴人暴力相向。此外，被
    上訴人亦常故意罵上訴人之父母及兄弟，藉此羞辱上訴人。
    上訴人身心俱疲，尚須不斷苦苦求饒，如此持續至清晨時分
    ，被上訴人更強制上訴人行房以滿足其威風。婚後近20年來
    ，一再發生，週而復始。甚至有如下虐待上訴人行為：
  1.93年1月15日15時30分許，上訴人正於所經營之知行托兒所
    工作，被上訴人藉故要上訴人至台北市○○區○○路210巷
    30號屋內，隨後即因對上訴人欲搬出居住有意見，動手毆打
    上訴人，並掐上訴人之脖子致上訴人倒地昏倒。雖之後甦醒
    ，但被上訴人仍威脅被上訴人不得離開並恐嚇：「你敢跑出
    來，你就試試看」。適兩造之女柯芮希正逢放學之際，上訴
    人先哀求被上訴人讓其接女兒放學，被上訴人則打電話要司
    機去接，上訴人乃趁被上訴人打電話之際，自房間窗戶跳出
    到隔壁幼稚園大聲呼救。被上訴人隨後追出欲阻止上訴人逃
    離，時幼稚園老師楊雅琴、葉翠出來制止被上訴人，鄰居
    亦報警處理，但被上訴人仍將掐倒上訴人在地並拖住上訴人
    逕往住處走，兩位老師雖拉住上訴人雙手，但被上訴人仍將
    上訴人拖行數公尺直至住家鐵門外，並喝令上訴人及兩位老
    師進入鐵門內。上訴人入屋後，兩位老師護在上訴人面前，
    然被上訴人仍然將手穿過兩位老師繼續掐住上訴人之脖子，
    及往下穿過兩位老師拉扯擰轉上訴人之手。兩位老師一直說
    ：「柯先生不要這樣」，然被上訴人仍執意為之並又喝令上
    訴人及兩位老師越過庭院進入屋內，即開始滔滔不絕地謾罵
    。幸關渡派出所兩名員警到場，始制止被上訴人瘋狂之行為
    ，並將兩造及兩位老師帶至關渡派出所。上訴人在警員勸說
    下始赴醫驗傷，被上訴人此次之暴行造成上訴人臉頰、手腕
    、頸部及臀部多處瘀傷。嗣於93年1月15日晚間7時上訴人始
    在員警協助下轉往台北市政府警察局士林分局作筆錄，當晚
    鈞院即核發93年度緊暫家護字第1號暫時保護令，被上訴人
    隨即於93年1月19日對此裁定提出抗告。同年2月，被上訴人
    因情緒不穩於位於知行路210巷30號之房間內燒炭自殺，上
    訴人、友人2人及兒女趕到後，即制止其自殺行為，上訴人
    為安撫被上訴人之情緒，故於93年2月18日向原法院家事法
    庭撤回保護令，另亦具狀撤回對被上訴人之傷害告訴，而對
    於被上訴人涉嫌妨害自由部分，上訴人為避免刺激被上訴人
    ，遂對被上訴人以強制力拖行上訴人部分拒絕陳述，而證人
    楊雅琴亦應被上訴人之要求，僅證稱被上訴人並沒有拖行，
    以使被上訴人獲得刑事上不起訴處分。被上訴人雖一再以該
    處分書內容辯稱未為暴力侵害行為，然依該不起訴處分書所
    載，其中針對被上訴人於93年1月15日所涉之傷害行為，台
    灣士林地方法院檢察署不起訴處分之理由係因上訴人撤回告
    訴。再退步言，縱被上訴人於93年1月15日所涉之妨害自由
    行為經台灣士林地方法院檢察署認與刑法妨害自由之犯罪構
    成要件有間，仍不影響當日被上訴人確實對上訴人施暴而涉
    有傷害之事實。
  2.93年7月9號下午2時許，被上訴人又因其不喜上訴人之家人
    （甚曾屢次恐嚇威脅上訴人只要與家人打電話或見面就要毆
    打上訴人），而於當天下午1點多時上訴人處理完娘家事務
    返回位於台北市○○區○○路135號之托兒所後，隨即以上
    訴人說謊，將上訴人拉進房間，一直拉扯上訴人之右手不讓
    離開，甚至上訴人被拉倒在地仍不罷休而用腳抵住上訴人之
    肚子及手，並掐住上訴人脖子，上訴人因覺無法呼吸不斷奮
    力掙扎，且一直苦苦哀求被上訴人放手，被上訴人即拉扯上
    訴人頭髮撞地，上訴人頭暈目眩痛苦難當，良久後被上訴人
    始鬆手並至隔壁房間，上訴人即趁機逃出至醫院驗傷，上訴
    人在此次暴行中，又於頭右側、前頸、右手腕及身體多處均
    有受傷。上訴人隨後於當日下午5時許至台北市政府警察局
    士林分局報案，原法院院民事庭亦於民國93年7月9日當晚11
    時許核發93年度緊暫家護字第5號暫時保護令。被上訴人竟
    稱該次事件為兩造互毆，有驗傷單可憑云云，上訴人均予否
    認。且依被上訴人之驗傷單所示，被上訴人顯係於原法院核
    發暫時保護令後始赴醫驗傷，況該驗傷單上推定受傷時間原
    載「民國93年7月10日1點30分」嗣又劃掉，足見該傷是否為
    兩造於93年7月9日下午2時許爭執時所致生之傷害，誠有可
    疑，遑論被上訴人得據此陳稱其所受之傷係因上訴人所致。
  3.93年底，被上訴人仍常因細故辱罵上訴人，並向友人說他要
    每天凌辱上訴人，甚於94年1月10日晚間9時30分，被上訴人
    又於台北市○○區○○路2段20巷111號1樓住家中為陳年舊
    事不停辱罵上訴人，且於兒女在場時，向上訴人說每天辱罵
    上訴人是被被上訴人最快樂的事。上訴人於身心俱疲之下，
    遂對被上訴人說出：「既然你這麼不喜歡我，那麼我們就不
    要在一起了」，豈知被上訴人大怒，出手用力推上訴人，將
    上訴人自餐廳推至廚房，上訴人撞到廚房後門摔倒在地，被
    上訴人竟又大聲斥責：「妳不要再裝了！」，上訴人忍痛正
    欲至地上爬起，被上訴人又將上訴人推倒在地，隨即掐住上
    訴人之脖子，兒子站在中間叫被上訴人不要這樣，女兒則緊
    張大聲尖叫，上訴人趁被上訴人鬆手之際，拿者包包欲逃離
    現場，被上訴人一路追原告至警衛室，警衛任紹傑見狀即出
    面制止，上訴人趁隙自警衛室旁之樓梯下至地下1樓停車場
    ，欲開車離開，被上訴人亦追至停車場，地下停車場中適有
    一名大樓主任管理委員陳務本與另一名友人在場，大樓主任
    管理委員見狀即叫警衛報警，被上訴人於此時始趕緊離開現
    場，不久警察來到現場，上訴人即隨同警察至台北市警察局
    士林分局報案，隔日，原法院民事庭亦再核發94年度緊暫家
    護字第1號暫時保護令，上訴人於此次暴行中造成左下顎、
    下唇左內側、右大腿及右膝均有挫傷。
    被上訴人前揭所為，實已令上訴人達於不堪同居之虐待，並已
    於兩造間構成難以維持婚姻之重大事由，爰依民法第1052條
    第1項第3款及民法第1052條第2項之規定訴請離婚。
(三)按「法院依法為未成年子女酌定或改定權利義務之行使或負
    擔之人時，對已發生家庭暴力者，推定由加害人行使或負擔
    權利義務不利於該子女。」，家庭暴力防治法第35條定有明
    文。查兩造所生子女自幼即親眼目睹父親對母親之施暴行為
    ，被上訴人長年施暴，實已造成子女心理上莫大的陰影與恐
    懼，此觀財團法人台灣兒童暨家庭扶助基金會臺北市南區分
    事務所94年4月19日所作之監護權案件訪視調查報告書內容
    自明，言語上之威脅恐嚇，更讓子女感到害怕，其不適任子
    女之權利義務之行使與負擔甚明。反觀上訴人於兩造所生子
    女自幼迄今，均親自照顧、不曾懈怠，上訴人與孩子間的感
    情甚為親密，訪視報告中亦有詳載，孩子除支持上訴人提起
    訴訟、走出受虐婚姻外，兩造所生長子並於訪視報告「子女
    意願與動機」中強烈表達願意在未來與上訴人繼續共住之想
    法，有鑑於子女共同成長及本案未成年子女已有充分表達意
    願之能力，故就監護權之行使，實應尊重子女之選擇，且上
    訴人絕對具有照顧子女之能力與環境，故由上訴人擔任子女
    之權利義務行使及負擔之人，實符合子女之最佳利益，爰依
    民法第1055條第1項、第1055條之1及家庭暴力防治法第35條
    之規定，請求兩造所生子女柯芮希、柯芮迪權利義務之行使
    或負擔由上訴人任之。
(四)又兩造之長女柯芮希現就讀於台北市立三玉國民小學4年級
    ，長子柯芮迪則就讀同校3年級，兩人每學期之註冊費、日
    常生活飲食、育樂、文具、衣物、零用等，均所費不貲。而
    被上訴人現為商貿實業股份有限公司董事長及臺灣樂金電器
    股份有限公司特販部顧問以及經營中古車買賣，據訪視報告
    所載，每月約有200,000元之收入，經濟能力顯優於上訴人
    ，為此爰斟酌被上訴人之經濟能力，爰依民法第1084條第2
    項、第1089條、第1055條第4項及民事訴訟法第572條之1第1
    項、非訟事件法第71條之6第1項等規定而請求被上訴人應自
    本件離婚判決確定之日起，至各子女成年之日（柯芮希於民
    國104年8月30日成年、柯芮迪於民國105年7月20日成年）止
    ，按月於每月5日前給付未成年子女柯芮希、柯芮迪保護教
    養費用各新台幣 (下同)20,000 元予上訴人。被上訴人如遲
    誤一期履行者，其後之期間視為已到期。
(五)回首近20年來之婚姻，屢因被上訴人施加之精神、身體虐待
    ，令上訴人身心俱疲。被上訴人動輒粗言謾罵、拳腳相向，
    著時令上訴人難堪、痛苦，並嚴重損及原告之自尊、人格，
    更致兩造婚姻破裂，上訴人所受之精神傷害實可謂鉅，爰依
    民法第1056條之規定，請求被上訴人應給付上訴人1,000,00
    0元。
(六)並於本院上訴聲明：(1)原判決廢棄；(2)請准兩造離婚；(3)兩
    造所生子女柯芮希、柯芮迪權利義務之行使或負擔由上訴人
    任之；(4)被上訴人應自本件離婚判決確定之日起，至各子女
    成年之日（柯芮希於104年8月30日成年、柯芮迪於105年7月
    20日成年）止，按月於每月5日前給付未成年子女柯芮希、
    柯芮迪保護教養費用各新台幣20,000元予上訴人，被上訴人
    如遲誤一期履行者，其後之期間視為已到期；(5)被上訴人應
    給付上訴人新台幣1,000,000元整；(6)上開第4、5項聲明，
    除符合依職權宣告假執行之部分外，上訴人願以現金或同額
    之台灣銀行可轉讓定期存單供擔保，請准宣告假執行等之判
    決。
二、被上訴人則以：
(一)被上訴人對上訴人呵護備至，未有虐待情事。76年3、4月間
    ，上訴人2度因細故負氣離家，無故將被上訴人所營托兒所
    之學費收入、銀行存摺及印章均帶走，置被上訴人任職董事
    長幼稚園應發薪水予員工一事於不顧，被上訴人向轄區蘭雅
    派出所報案，其後查得為上訴人所為後，上訴人不但要求被
    上訴人撤回報案，並反口稱被上訴人欺凌妻子云云，並迫使
    被上訴人簽立該保證書，換取上訴人回家發薪予員工。自此
    ，上訴人所有銀行存款皆轉入上訴人名下帳戶，上訴人從此
    掌握被上訴人之經濟。
(二)上訴人稱被上訴人性格暴戾，難以溝通，只要稍不順其意即
    震怒異常，甚而暴力相向云云，被上訴人皆否認之。而上訴
    人雖曾2度聲請暫時保護令，惟皆於進入實質審理程序前即
    自請撤回，因此令被上訴人喪失說明事發原委之機會，而上
    訴人卻憑此捏塑被上訴人之施暴者形象。上訴人於93年1 月
    15日暫時保護令聲請狀上所言者非為事實，被上訴人並無施
    暴行為，玆澄清分述如下：
  1.93年1月15日之驗傷單顯示事發當天上訴人僅左臉頰及右手
    腕瘀青，但上訴人竟又於兩日後即1月17日驗傷單上無端多
    出頸部及臀部傷勢之記載，足見上訴人以事後不知何來之傷
    ，強指為被上訴人所施，顯屬無理。且上訴人於93年1 月15
    日驗傷單之傷勢，於93年1月17日已完全不見，顯見其傷應
    是非故意之推擠碰撞所致。
  2.93年1月15日當天雙方發生爭吵，上訴人辱罵被上訴人，但
    上訴人穿著高底麵包鞋，步伐不穩而摔倒，上訴人因而受傷
    ，被上訴人有攙扶上訴人之事實，有台灣士林地方法院檢察
    署93年度偵字第3122號檢察官不起訴處分書為證。綜上，上
    訴人捏造受害情節，誣稱被上訴人為施暴者至明。
  3.上訴人稱被上訴人曾「燒炭自殺」之說純屬虛構，未見任何
    實據，反倒是上訴人常有歇斯底里之舉動。上訴人稱證人楊
    雅琴應被上訴人之要求僅證稱被上訴人並沒有拖行，以使被
    上訴人獲得刑事上不起訴云云，然上訴人既於94年3 月29日
    通常保護令之審理程序中坦承，關渡知行幼稚園之人事皆由
    其掌管，則證人楊雅琴之生計操於雇主即上訴人之手，證人
    楊雅琴自無可能於刑事偵查中應被上訴人之要求做出不利上
    訴人之證述，其理至明。且該處分書中傷害部分上訴人早已
    撤回，而上訴人不俟通常保護令之實質審理亦撤回93年1月
    15日之聲請，上訴人其他主張亦經士林地方法院檢察署以93
    年度偵字第3122號作成不起訴之處分。玆不論當日為上訴人
    自己跌倒致傷，然事後上訴人所為至少是為諒宥，然上訴人
    卻一再反覆。
  4.針對上訴人所稱93年7月9日下午2時許被上訴人為暴力行為
    ，實則上訴人先行挑起爭吵，兩造始為互毆。上訴人先惡言
    相向：「你敢管我，我就告你，讓你好看，不要忘了，你還
    有家暴前科」，並且向被上訴人丟擲玻璃杯，並以電蚊拍擊
    打被上訴人，復又抓傷被上訴人，被上訴人並未施暴於上訴
    人，上訴人所受受傷係因被上訴人抵擋上訴人之攻擊時所為
    之正當防禦所致，被上訴人之傷勢遠於上訴人，有榮民總醫
    院93年7月10日驗傷單為證，足見上訴人藉93 年1月15日兩
    造爭執中跌倒之傷，獲得第一次緊急保護令後，便大膽對被
    上訴人挑釁，在利用挑釁而互毆所得之驗傷單，聲請第二次
    緊急保護令，製造被上訴人前科累累之施暴形象。
  5.另上訴人爭執被上訴人93年7月10日驗傷單一節，被上訴人
    之訴訟代理人巳當庭陳明係當時驗傷之醫師溫義嗣誤記診察
    之時間，旋即劃去，並蓋印其上，何來可疑？又，該次互毆
    之後，上訴人攜子女去東部渡假，7月18日上訴人致電被上
    訴人稱伊訂不到房間住宿，被上訴人即在當日飛往花蓮，與
    上訴人及2名子女共宿美崙大飯店2天，似此情形，被上訴人
    豈是慣行粗暴之人？又上訴人焉會事隔不到10天，主動與被
    上訴人和好？
  6.上訴人稱94年1月10日被上訴人用力推上訴人，將其自餐廳
    推至廚房撞到廚房後門摔倒在地，及上訴人拿著包包欲逃離
    現場云云。實則被上訴人當晚在客廳幫女兒作脊椎側彎之復
    健，上訴人因被上訴人出借自家賓士轎車卻未向親戚收錢一
    事心生不滿而辱罵被上訴人：「沒用的男人」等語，兩造因
    而發生口角，且上訴人故意拿走汽車鑰匙，被上訴人因有約
    必須外出而對忽然跑出門之上訴人追逐奪回，被上訴人並未
    對上訴人施暴。上訴人指稱被上訴人當晚對其施暴，並掐住
    其脖子，但依台北市政府警察局士林分局處理家庭暴力與兒
    少保護案件調查紀錄通報表之記載，上訴人口述其頭、「手
    」（見94年1月10日台北市政府警察局士林分局處理家庭暴
    力案件調查紀錄表）、腳、「脖子」（見94年1月10日暫時
    保護令之聲請狀）、大腿、膝蓋有受傷。實則被上訴人並無
    施暴行為，且依驗傷單所示，上訴人之「手」及「脖子」並
    未受傷。上訴人於短短二天之內即可另外製造出傷勢而誣稱
    係被上訴人家暴所致，其所言受害情節實屬可議。且設若被
    上訴人曾在宅內對其施暴，依理上訴人應奔至公開而人多之
    外面，為何反而跑去封閉之地下室？理由無他，欲製造被上
    訴人追趕之事實，讓社區警衛目擊，以作為另一次聲請保護
    令之憑藉。對94年度緊暫家護字第1號暫時保護令，被上訴
    人尚且發現上訴人教唆小孩說謊，故依法提出抗告。是上訴
    人所主張者，尚非完全確定之事實。
  7.上訴人又稱被上訴人以吐口水之方式凌辱云云，然上訴人編
    造如此誇張之情節，令人啼笑皆非。上訴人另稱被上訴人曾
    接受精神治療及心理輔導，但效果不佳云云，實則因上訴人
    常歇斯底里，被上訴人邀其前往醫院接受輔導，卻為其所拒
    ，而被上訴人輔導之結果為正常。訪視報告載明上訴人稱「
    案父曾於民國92.9前往台中榮總看精神科」一節並非事實，
    而係上訴人之大學同學會於92年10月10日假台中市召開，兩
    造一同開車南下，順路拐入台中榮總與精神科醫師友人談了
    約15分鐘左右便離去，該次兩造尚留宿中部兩夜，至同月12
    日方返台北。近兩年多來上訴人或因更年期之故屢次挑起爭
    端或辱罵被上訴人在先，被上訴人則為一雙兒女，一再忍讓
    求全，甚至遍詢張老師及不少精神科醫師友人，所得一致建
    議均是請上訴人會同被上訴人一起接受諮商，然一直未獲上
    訴人理會至今。
  8.若真如上訴人所言，被上訴人性格乖戾，則上訴人豈敢於93
    年6月間扣押被上訴人之護照至94年4月初，使被上訴人無法
    出國？被上訴人之老母去年屆80高齡，有高血壓宿疾，被上
    訴人旅居美國之妹妹買妥93年6月4日飛美國之機票兩張，原
    期被上訴人陪伴老母同行，豈料上訴人竟私自扣藏被上訴人
    之護照，迫使老母孤單一人前往美國，在已經特別囑託西北
    航空接送之狀況下，被上訴人之母仍因飛機誤點而在過境機
    場落單，嗣經人協助始於遲誤十餘小時後返抵國門。嗣在原
    法院院94年家護字第123號保護令程序中，被上訴人當庭（
    94年3月29日）要求上訴人返還護照，上訴人置若罔聞外，
    經被上訴人律師致電其委託律師表明請求返還後，上訴人仍
    拒不相理，復拖延至93年4月1日始經由其三舅陳化義律師自
    上訴人之母處取回，而且上訴人之母並要求被上訴人立據、
    且要刪去被上訴人原繕寫之「被扣」之字眼，改為「放」字
    。
  9.綜上，被上訴人並未對上訴人有任何「慣行」虐待，自不符
    合民法第1052條第1項第3款、第2項規定，上訴人主張以民
    法第10 52條第1項第3款及民法第1052條第2項之規定，訴請
    與被上訴人離婚，為無理由，應予駁回。
(三)另就上訴人主張構成民法第1052條第2項之「難以維持婚姻
    之重大事由」一節，反駁如下：
  1.上訴人在94年4月1日以「世界兒童美國學校」董事長身分對
    前往學校，惟被上訴人再次交付解僱信函，豈知上訴人無視
    自己主動之入侵行為，反以被上訴人交付伊解僱信之行為，
    即刻去芝山岩派出所控告被上訴人違反「緊急暫時保護令」
    。同年5月3日，上訴人再次強行進入「世界兒童美國學校」
    ，並當埸拆卸校內錄影設備，且叫校內司機張溪川先生送伊
    至芝山岩派出所控告被上訴人違反「緊急暫時保護令」，當
    日上訴人並令張先生遵她指示製作警訊筆錄，同時亦請求該
    派出所麥姓員警依其口述製作筆錄，惟上訴人此舉不實証述
    之教唆，不但為張溪川先生立刻拒絕，也當場為芝山岩派出
    所麥姓員警峻拒。對於上訴人上述跡近瘋狂之行徑，為維「
    世界兒童美國學校」國際幼兒學校之安全、聲譽，以及安定
    學校外籍教師之教學情緒，被上訴人因而不得不以國際幼兒
    學校董事長之身分，向芝山岩派出所對上訴人提出報案，此
    為上訴人所稱「伊入侵有人使用之建築物、毀損」等罪之由
    來，惟員警依職權引用法律，並不在被上訴人所得掌控之範
    圍，爰予陳明。
  2.上訴人所憑93年1月15日及17日兩紙驗傷單，皆非被上訴人
    所施，但上訴人竟可使証人楊雅琴作出不實警訊筆錄以獲取
    緊急暫時保護令之核發，尤其93年1月証人楊雅琴陪同上訴
    人至台北榮總醫院門口時，上訴人即支使証人楊雅琴先行離
    去，當時上訴人她近左眼處臉頰完好，詎93年1月15 日驗傷
    單圖示該處竟有淤傷，被上訴人為求釐清第一紙驗傷單之真
    正，不得不對上訴人造假之行為提出「偽造文書」告訴。
  3.上訴人一再主張楊雅琴於93年1月15日在台北市政府警察局
    士林分局之警訊筆錄與台灣士林地方法院檢察署93年度偵字
    第3122號檢察官不起訴處分書證人供詞矛盾，而證人在檢察
    官面前之供述曾經具結，應較可信。再參酌証人楊雅琴94年
    11月29日在原法院之証詞，被上訴人基於不想離婚、更不想
    失去兩名可愛的孩子之心態下，為要推翻上開證詞之證據力
    ，故對上訴人提出「誣告」之告訴。
  4.上訴人聲請第一次緊急暫時保護令發下後之第2、3天 (即93
    年1月17日)前，上訴人已將其所有衣物搬出兩造共同住居之
    處所，但事隔1年又3個月後，在本件離婚訴訟中，上訴人探
    悉被上訴人在4月中旬出國，竟先遣托兒所員工2名確定被上
    訴人行蹤後，翌日其本人，先後兩度進入被上訴人住所搜索
    文件，以致被上訴人回國後發現重要文件不翼而飛，遂只好
    向轄區派出所報案失竊。
  5.上述事端之始作俑者皆是上訴人本人，被上訴人在不勝其排
    山倒海般之騷擾下：或基於維護學校、或為釐清證據、或為
    索回自己之護照、或保障自身財產權，依憲法所賦與人民之
    訴訟權，追求真實之發現，在被迫不得已之情況下，請求公
    權力之介入，應無可歸責之事由，上訴人本身方為應歸責者
    ，應不得主張民法第1052條第2項之適用。
(四)上訴人不適任子女之監護人，因上訴人性情陰晴不定，對子
    女之管教，順從則給予禮物，不順從則暴力相向。上訴人於
    獲發暫時保護令後，若子女因著想念父親而試圖以電話連絡
    ，即會遭受母親之懲罰。茲列舉數項上訴人不適任子女監護
    人之事證如下：
  1.92年8月8日當晚，兩造之子女參加短期泳訓班，本來約定由
    上訴人於晚上8點接送子女回家 (被上訴人因事前往上海四
    天三夜)，上訴人卻遲至晚上10點始到達接送地點，任由子
    女們僅著泳衣佇立於涼風之中長達2小時。而心懸妻小之被
    上訴人則在公事完了、提前在父親節當日臨時自上海搭機趕
    回，並即飛馳去泳池接孩子。孩子高興之餘，說出上訴人前
    一天竟遲至晚上10點才去接他們、令他們又冷又怕，被上訴
    人知悉後責問上訴人，上訴人竟謂：「小孩子待在游泳池又
    不會死！」。
  2.某年夏天，上訴人沉迷於潛水，對子女之照料已是不聞不問
    ；某日潛水班學員至東北角龍峒潛水，上訴人竟將2名未滿
    12歲之子女單獨放置於岸邊長達3、4個小時，兀自下海享受
    潛水之樂，而一雙子女卻在岸邊忍受褥暑炎日、毫無樹蔭之
    風吹日曬，上訴人之人格特質實不適任監護人。
  3.兩造子女就讀之三玉國小，子女之親師懇談會、遠足、運動
    會等，多由被上訴人參加，上訴人平日對兒女在校情形漠不
    關心，只顧一己之休閒娛樂，僅於94年初原法院對被上訴人
    下第3次保護令後，為日後爭取子女監護權之便，始不得已
    開始參與兒女之學校活動。
  4.針對訪視報告之內容，上訴人陳述有所不實，其自稱是「世
    界兒童美國學校」CHILD `S WORLD負責人一節，並非事實，
    被上訴人已於通常保護令程序提出許多文件證明被上訴人才
    是上揭美國學校負責人，然上訴人在聲請通常保護令程序曾
    追加要被上訴人遠離上揭美國學校。上訴人曾因帳目不清屢
    經被上訴人請求提示帳冊而不理，並擅離職守、迫使校長自
    掏腰包買點心等情事，致經董事會決定予解僱，並限令於7
    個工作天內辦理交接，詎上訴人非但自詡其為負責人，且故
    於逾7天後侵入校內，並私自拆卸校內監視錄影器後，還唆
    使校內司機張溪圳、及芝山派出所顏姓警員偽證，上訴人之
    說謊成習之素行及作風，可見一斑。
  5.上訴人又稱德行東路331巷一屋每月有185,000元之租金收入
    ，乃屬不實。查該屋在94年4月初已搬空，至今閑置兩個月
    以上，上訴人竟仍在94年5月4日受訪視時作此不實陳述，顯
    為製造一己財力不菲之印象。再者，依訪視報告上訴人均僅
    出示地價稅單及所有權狀卻未據實告知社工人員其設定抵押
    之貸款額，每月有6萬元之應付攤還款。而被上訴人目前負
    責之知行托兒所，占地200坪，只收到30名左右孩子，支薪
    員工6人，而其中約一半房舍是被上訴人無償提供使用，倘
    依市價收租，每月行情在70,000元以上，可見該托兒所實際
    乃處於虧損狀態；又長女柯芮希脊椎側彎，自被上訴人因緊
    急保護令而離開兩造居所後，上訴人就未帶女兒回診，致原
    預約複診之院所兩度來電催促應前去複診，顯示上訴人爭取
    監護權純粹為了面子，毫不在乎孩子未來能否挺直站立，顯
    不適於教養兒女，然訪視報告中稱「案母…多半配合案主們
    」，顯係昧於上訴人說詞。又柯芮希、柯芮迪約3、4歲時，
    上訴人就放下一切，每週一至週五夜間上課，週末上半天或
    全天課，長達約1年之久，當時即由被上訴人父代母職，使
    一雙兒女安然成長。故訪視報告稱「案母為案主自幼至今之
    主要生活照顧者」一節，實乃基於上訴人片面陳述所得之結
    論，不足為憑；被上訴人頃在94年6月21日上午接獲長子柯
    芮迪級任老師致電，說明柯芮迪巳連續兩天功課未交，且上
    訴人也未簽家庭聯絡簿，乃上訴人平素既以自己為中心，疏
    忽照料兒女之證明。而向來是由被上訴人出面參與孩子們學
    校活動。
  6.綜上，被上訴人與兩造子女感情深厚，照顧子女未曾懈怠，
    於94年4月尚收到長女柯芮希親畫卡片稱「爸爸，我還是愛
    你！要記得我呵！寶貝女兒Grace芮希敬上」，足見被上訴
    人所言不虛，為此懇請鈞院將兩造子女權利義務之行使或負
    擔交由被上訴人任之。
(五)有關未成年子女之保護教養費用部分：查上訴人之經濟能力
    顯優於被上訴人。兩造婚後，經濟大權皆由上訴人掌握，上
    訴人名下已有數筆不動產；反觀被上訴人，僅每次領取上訴
    人給付之生活費1,000元，所使用之信用卡還是上訴人之附
    卡，今上訴人貪得無饜，請求被上訴人每月給付其20,000元
    保護教養費用，似乎不榨乾被告絕不干休。兩造婚姻關係存
    續中共購房屋7幢，上訴人不但登記5幢，且多為天母東路、
    芝玉路等精華地段，或大坪數之大廈新屋。上訴人早已將被
    上訴人資產95%以上轉移至自已名下，且有計劃地將有價值
    之不動產超額貸款，現金洗至被上訴人不知情之處，以至於
    近日頻向被上訴人親友稱「我要離婚，房子都給他（指被上
    訴人），我只要小孩」云云，一心製造自己寬大為懷之形象
    ，上訴人聲明中所欲請求給付之款項，俱是早在上訴人手上
    囊中之物，原審時蔡明華律師曾為兩造協調，上訴人並答應
    每月給付被上訴人200,000元，但上訴人嗣後卻又反悔不履
    行等情。
(六)上訴人之精神損害賠償請求顯屬無稽，按民法第1056條關於
    精神上損害賠償之請求，須為無過失之一方向有過失之他方
    請求，方屬有據。今上訴人不但說謊成性，且進一步利用緊
    急保護令不需實質審理之程序，以不能證明為被上訴人施暴
    所致之傷，作成多份驗傷單，資為本件訴請離婚之依據，因
    此上訴人之請求應予駁回等語，資為抗辯。
(七)並於本院答辯聲明：(1)上訴駁回；(2)如受不利判決，願供擔
    保請准宣告免為假執行。
三、兩造不爭執之點：
(一)兩造於75年1月31日結婚，並育有柯芮希（女、84年8月30
    日生）、柯芮迪（男、85年7月20日生）2名子女。
(二)被上訴人曾對上訴人提出誣告、偽造文書（台灣士林地方法
    院檢察署94偵字第7854、7855號、94年他字第585號）、妨
    害自由（同上檢察署94年他字第947號）、竊盜（同上檢察
    署94年偵字第6755號）等告訴，上訴人亦曾對被上訴人提出
    傷害、妨害自由（同上檢察署93年偵字第3122號）、違反家
    庭暴力防治法、妨害秘密（台灣士林地方法院檢察署94年偵
    字第4759、8017號）等告訴，均經不起訴處分確定。
(三)上訴人曾於93年間向台灣士林地方法院對被上訴人聲請93年
    度緊暫家護字第1號保護令，嗣於93年2月18日撤回該保護令
    。於93年間再度聲請93年度緊暫家護字第5號保護令、於94
    年間再度聲請94年度緊暫家護字第1號保護令。
(四)被上訴人於離婚事件及保護令事件中曾以「貪得無饜」、「
    不榨乾被告絕不甘休」、「說謊成性」、「厚顏」、「吸血
    鬼」等語指責上訴人。
    以上揭事實，為兩造所不爭執，並有戶籍謄本 (見原審卷第
    15頁)、不起訴處分書、刑事傳票、通知書 (見原審卷第249
    至252頁、第145至147頁、第201至203頁、第258至260頁)、
    台灣士林地方法院93年度緊暫家護字第1號、上訴人之民事
    撤銷狀、93年度緊暫家護字第5號、94年度緊暫家護字第1號
    保護令 (見原審卷第22頁、第30至32頁、第35、36頁、第
    41至43頁)等在卷可稽，自堪信為真實。
四、本院得兩造同意協議簡化並整理之爭點（見本院95年11月14
    日準備程序筆錄）：
(一)被上訴人是否毆打上訴人？
(二)被上訴人是否有精神方面的疾病？
(三)兩造是否已構成民法第105條第3款或第2項之事由？
(四)兩造如有無法繼續維持婚姻關係的情事，何人應負較重之過
    失責任？
(五)關於監護權之行使以何人較為適當？
(六)上訴人請求精神慰撫金1,000,000元有無理由？
五、關於被上訴人是否毆打上訴人？
(一)上訴人主張於76年3月間曾遭被上訴人毆打而返回娘家，事
    後被上訴人簽立保證書後，上訴人始同意應隨被上訴人返家
    之事實，已據上訴人提出為被上訴人形式所不爭之76年3月
    24日及4月30日2紙保證書為證 (見原審卷第16、17頁)，被
    上訴人雖辯稱係因上訴人負氣離家，致被上訴人之幼稚園應
    無法發放員工薪水，被上訴人始簽具保證書換取上訴人回家
    發薪予員工，惟前揭保證書已載明「不再欺凌妻子」，上訴
    人顯非單純負氣離家，堪認其主張受被上訴人不當對待為真
    正。
(二)上訴人另主張婚後近20年來，經常遭被上訴人暴力相向，並
    於深夜之時不讓上訴人睡覺，且回答稍有不合其意，即遭被
    上訴人毆打，並蓄意辱罵上訴人之父母、兄弟，俟被上訴人
    打罵後又強制上訴人行房，以滿足其威風，或謾罵時反覆朝
    上訴人吐口水，直至上訴人整個頭髮溼透，或喝令上訴人跪
    在地上不斷磕頭，以毛巾鞭打上訴人臉部等情，則為被上訴
    人所否認，且經本院傳訊證人即兩造之幫傭丁○○亦到庭證
    稱：「 (問：你在何處幫傭？)家裡及幼稚園都有幫忙。我
    已經在這裡幫忙五年多了。(問：兩造是否還有住在一起？
    他們在一起時感情如何？)沒有。感情還好，沒有看過他們
    吵架，也沒有看過被上訴人罵上訴人或是打她。我以前白天
    在幼稚園，晚上到兩造的家中幫傭，有時候住他們家中，有
    時候回家。(問：被上訴人離家的原因？)我不知道。(問：
    小孩的事情是否知道？)知道，大部分是被上訴人帶小孩去
    上學及照顧他們。(問：兩造都有在幼稚園上班？)有。(問
    ：你住在兩造家中的機會是否很多？)一星期約有五天住他
    們家，就是每星期一到五住被上訴人家。週六、日回我自己
    的家」等語（見本院卷第136、137頁95年11月28日準備程序
    筆錄）。此外，上訴人亦未具體舉證被上訴人有何暴力相向
    等虐待情形以實其說，是上訴人此部分主張即無可採信。
(三)上訴人另主張於93年1月15日下午3時30分，被上訴人因不滿
    上訴人欲搬出居住，而在台北市○○區○○路210巷30號屋
    內，動手毆打上訴人，並掐昏上訴人，嗣後醒來後始趁被上
    訴人打電話之際跳出呼救，雖經幼稚園員工楊雅琴、葉翠
    勸止，被上訴人仍將上訴人拖回，經報警聲請原法院核發93
    年度緊暫家護字第1號暫時保護令等情，固據提出驗傷診斷
    書2紙、台北市政府警察局士林分局函、保護令執行紀錄1件
    及本院93年度緊暫家護字第1號民事暫時保護令1件為證 (見
    原審卷第18至24頁)，但為被上訴人所否認，且上開診斷證
    明書僅得證明上訴人受傷之事實，尚不得據以認定係被上訴
    人施暴行為所致，而原法院所核發93年度緊暫家護字第1號
    民事暫時保護令並未經審理程序，亦經該暫時保護令記載明
    確，並據原法院調取該案卷核閱無誤，另證人葉翠、楊雅
    琴亦分別於原審到庭供證：「（問：在托兒所有無看過乙○
    ○夫婦發生爭吵及嚴重衝突？）沒有。（問：他們住家有無
    看過他們夫婦發生爭執？）他們家在托兒所隔壁，我也沒有
    在他們家看過任何衝突。（問：為何上訴人說去年1月15日
    發生衝突時他跑出來像你求援？）記得有天下午3點多我到
    走廊可看到外面馬路，當時看到上訴人跌倒在地上，我們就
    跑出去，跑出去時她先生在旁邊，他們沒有講話，我們將上
    訴人扶起來，她先生說要帶她回家，我們就幫忙扶上訴人起
    來，他們只是沒有講話，看不出有爭吵，也看不出上訴人不
    讓她先生帶她回去，只是覺得2人不講話很奇怪，當時沒看
    到上訴人有受傷。（問：當天上訴人臉上有無受傷？有無聽
    說被上訴人去驗傷？）沒看到，事後有聽說他去驗傷。當天
    是有看到她的臉但沒有看到受傷，但是她的身體就沒看到。
    」、「（問：有無看過他們夫妻發生爭吵及衝突？）沒有。
    （問：上訴人說93年1月15日當天說與她先生衝突，而向你
    們求援，有無這事？）我們看到上訴人跌坐在學校門口，我
    們就幫忙扶他起來，當時她先生已在旁邊，沒聽到他們爭吵
    ，就扶上訴人回去住家，他沒拒絕，她先生就跟著回去，之
    後我們就回學校。（問：當場有看到上訴人有無受傷？）沒
    聽他說也沒看到。」等語（見原審第226、227頁），與上訴
    人主張遭被上訴人毆打致臉部受傷，及其曾大聲呼救而獲證
    人等出面制止被上訴人，但被上訴人仍持續掐住其脖子等情
    完全不符，上訴人雖辯稱係事後被上訴人於93 年2月間因情
    緒不穩而燒炭自殺，上訴人為安撫其情緒而撤回保護令，證
    人等亦應被上訴人要求而於偵查時證稱被上訴人沒有強拖上
    訴人，被上訴人始獲檢察官不起訴處分，惟被上訴人已否認
    有燒炭自殺情形，即上訴人就此亦未舉證以資證明，且上訴
    人於93年2月18日保護令撤銷狀亦無任何相關陳述，亦經核
    閱上開案卷無誤（見原法院93年度緊暫家護字第1號案卷第
    76至78頁），上訴人此部分主張自難憑信，況就證人於楊雅
    琴於原審供證與其先前在警局及檢察官訊問時所供不符部分
    ，證人楊雅琴亦供稱：「（問：為何93年1月15日在士林分
    局作筆錄說聽到上訴人喊救命她先生掐著她脖子？）當時很
    緊張也很混亂，記得當時他沒喊救命，我在檢察官那說的才
    對。（問：為何在檢察官訊問時說你有聽到碰撞聲，上訴人
    跌倒，她先生很激動，但沒有拖著上訴人，不過乙○○有喊
    救命？）我是真的很緊張。（問：上訴人說你因為他們和好
    不告了所以你才會順應在檢察官訊問時說沒有拖行這件事？
    ）不是。」等語（見原審卷第228、229頁94年11月29日言詞
    辯論筆錄），證人即當時承辦警分局第3組分隊長丙○○亦
    於本院到庭結證稱：「（問：93年1月15日上訴人被被上訴
    人毆打家暴事件是否你受理？) 對的。我當時是士林分局三
    組分隊長。(問：是否記得當時的情形？（提示93年度偵字
    3122號卷第18至21頁25至28頁）)當時乙○○來報案，我問
    他和事情，她告訴我當時的情形，我並將其所言製作偵訊筆
    錄。當時情形如偵訊筆錄所載。」等語（見本院卷第103頁9
    5年11月14日準備程序筆錄），則上訴人主張於前揭時、地
    遭被上訴人毆打、恐嚇、拖行等情，尚難認為真實。
(四)又上訴人主張被上訴人於93年7月9日下午2時許，在台北市
    天母區○○路135號房間內，拉扯上訴人倒地，並以腳抵住
    原告之肚子、手及掐住上訴人脖子，復拉扯上訴人頭髮撞地
    ，之後趁被上訴人至隔壁房間時逃出，致上訴人頭部右側、
    前頸、右手腕及身體多處受傷，嗣經報警後聲請原法院核發
    93 年度緊暫家護字第5號暫時保護令等情，已據上訴人提出
    台北榮民總醫院驗傷診斷書、台北市政府警察局士林分局處
    理家庭暴力與兒少保護案件調查紀錄表、原法院93年度緊暫
    家護字第5號暫時保護令等件為證 (見原審卷第33至37頁)，
    被上訴人雖不爭執確於該次衝突造成上訴人受傷，惟辯稱：
    係上訴人蓄意挑釁造成兩造互毆，伊亦因而受傷，並提出驗
    傷診斷書1件為證 (見原審卷第77頁之後)，且依被上訴人所
    提診斷證明書所載受傷情形為「胸前多處抓傷、瘀傷、左上
    臂、前臂多處瘀傷、右足大姆趾甲下出血、右上臂及前臂多
    處瘀傷」，與上訴人受傷情形相當，則上訴人主張自始至終
    遭被上訴人毆打壓制，迄被上訴人至其他房間始趁隙逃命云
    云，顯係誇大不實之詞，堪認兩造應係爭執後相互拉扯、推
    打造成雙方受傷。
(五)上訴人另主張被上訴人於93年底仍常因故辱罵上訴人，並向
    友人說要每天凌辱上訴人云云，但為被上訴人所否認，上訴
    人就此亦未舉證以實其說，自難採信。上訴人又主張被上訴
    人於94年1月10日晚間9時30分，在台北市○○區○○路2段
    20巷111號1樓住家辱罵上訴人，並將上訴人自餐廳推至廚房
    ，致上訴人撞到廚房後門摔倒在地，上訴人逃離現場，被上
    訴人卻一路追趕至地下1樓停車場，造成其左下顎、下唇左
    內側、右大腿及右膝挫傷，嗣經報警後聲請本院核發94年度
    緊暫家護字第1號暫時保護令等情，已據上訴人提出驗傷診
    斷書、台北市政府警察局士林分局處理家庭暴力與兒少保護
    案件調查紀錄表、現場報告表、原法院94年度緊暫家護字第
    1號暫時保護令等件為證 (見原審卷第38至44頁)，被上訴人
    雖否認有施暴行為，並辯稱係上訴人故意拿走汽車鑰匙，伊
    為奪回鑰匙而追出云云，惟依上訴人所提診斷證明所示受傷
    部位，與其所陳係遭推倒受傷情形相符，且被上訴人於原法
    院94年度家護字第123號通常保護令事件調查時亦不爭執兩
    造當時於屋內爭執時，上訴人曾跌倒在地，被上訴人雖陳稱
    係上訴人假裝跌倒（見原法院94年度家護字第123號通常保
    護令事件案卷第80頁），但與前開診斷證明書所示受傷情形
    已有不符，且被上訴人追趕上訴人至地下停車場時，亦確有
    推擠上訴人致其跌倒行為，亦經調取大樓監視錄影紀錄勘驗
    無誤，有光碟片及該案勘驗筆錄及轉印之照片在卷可憑（見
    同上案卷所附光碟片及第166頁、本院卷第170至174頁），
    被上訴人空言否認即難採信。
(六)兩造之子女柯芮希、柯芮迪雖於本院到庭證述被上訴人或曾
    罵或偶爾打上訴人等情，惟查上訴人未經告知被上訴人逕自
    於94年8月15日攜同2名未成年子女柯芮希、柯芮迪前往美國
    就學，上訴人亦自94年9月21日出境，迄至本院審理中，為
    期令2名子女出庭作證，始攜子返台作證 (見本院卷第79頁
    兩造子女柯芮希、柯芮迪於本院之證詞)，以上期間將2名子
    女與被上訴人隔離，且無法讓被上訴人與2名子女相處，該
    2名年幼子女之證詞難免受上訴人影響，本難全然採信。況
    94年4月柯芮希曾親畫卡片稱「爸爸，我還是愛你！要記得
    我呵！寶貝女兒Grace芮希敬上」，則與證人柯芮希、柯芮
    於本院之證詞不同，業據被上訴人提出卡片影本為證 ( 見
    原審卷第126頁)，足見證人柯芮希、柯芮迪不利於被上訴人
    之證詞，尚難採信。
六、關於被上訴人是否有精神方面的疾病？
(一)上訴人主張依天主教耕莘醫院之診斷，被上訴人有精神疾病
    等云云，惟為被上訴人所否認，並稱：伊係因兩造婚姻衝突
    ，就該問題前往該醫院尋求諮商等語，復提出診斷證明書為
    證 (見原審卷第169頁)，亦經本院函天主教耕莘醫院查明屬
    實，有該院95年9月16日更醫病歷字第0950090085號函附被
    上訴人病歷可稽 (見本院卷第68至74頁)，該病歷上確記載
    爭吵、保護令、之後撤退、家族治療，描繪家系圖以及社會
    工作轉介單之轉介原因係家庭問題之婚姻關係衝突即明，且
    社工師於處置方式欄位係勾選『家族治療』，於社會工作個
    案紀錄亦記載「ＳＷ回饋個案可邀請案妻前往看精神科門診
    請醫師評估疾病方面的問題或『一起參與婚姻會談』，個案
    表示案妻排斥且拒絕」等情，足證被上訴人上開辯解應
    堪信為真實，此外，上訴人對於其此部分主張，復未能舉證
    以實其說，是上訴人主張依天主教耕莘醫院之病歷，被上訴
    人有精神方面之疾病等云云，與事實不符，尚難採信。
七、關於兩造是否已構成民法第105條第3款或第2項之事由？及
    兩造如有無法繼續維持婚姻關係的情事，何人應負較重之過
    失責任部分？
(一)按民法第1052條第1項第3款所謂不堪同居之虐待，係指予以
    身體上或精神上不可忍受之痛苦，致不堪繼續同居者而言，
    如非客觀上已達於此程度，不容夫妻之一方，以主觀之見解
    ，任意請求與他方離婚（參照最高法院34年上字第3968號判
    例），且請求離婚之當事人對於此項虐待事實，應負舉證之
    責任（參照最高法院37年上字第6882號判例）。又所謂「不
    堪同居之虐待」，應就具體事件，衡量夫妻之一方受他方虐
    待所受侵害之嚴重性，斟酌當事人之教育程度、社會地位及
    其他情事，是否已危及婚姻關係之維繫以為斷。若受他方虐
    待已逾夫妻通常所能忍受之程度而有侵害人格尊嚴與人身安
    全者，即不得謂非受不堪同居之虐待 (大法官會議釋字第
    372號解釋參照)。本件上訴人主張兩造於75年1月31日結婚
    ，現婚姻關係存續中之事實，業據其提出戶籍謄本1件為證
    ，已如上述，堪信為真正。上訴人另以其婚後常遭被上訴人
    毆打、辱罵、凌虐，主張受被上訴人虐待已致不堪繼續同居
    ，惟為被上訴人所否認，經查上訴人雖曾於76年3月間遭被
    上訴人毆打而返回娘家居住，嗣經被上訴人簽立保證書後始
    返家繼續共同生活，但該事件距今已近20年之久，且上訴人
    當時已宥恕被上訴人而返家與被上訴人共同生活，自難於近
    20年後再據此認有不堪同居虐待之離婚事由；另被上訴人確
    曾在93年7月9日毆打上訴人受傷，惟當日係兩造口角衝突後
    相互毆打造成雙方受傷，已如前述，則兩造互毆行為造成各
    自受傷，雖係不當之暴力行為，但與該法條所謂「虐待」行
    為有間。至於94年1月10日晚間被上訴人推倒上訴人致其受
    傷，係因意見不合發生爭執後被上訴人不當之肢體動作所致
    ，惟事後上訴人尚能拿取汽車鑰匙前往地下停車場準備開車
    離去，被上訴人雖尾隨追趕，但僅係推擠上訴人，尚與上訴
    人所陳急忙逃命情事有間，顯係被上訴人一時情緒失控之粗
    暴舉止，應屬偶發事件，要難徒憑此單一事件即認上訴人受
    虐待已達不堪繼續共同生活之程度。
(二)而被上訴人雖於離婚事件及保護令事件中以「貪得無饜」、
    「不榨乾被上訴人絕不干休」、「說謊成性」、「厚顏」、
    「吸血鬼」等語指責上訴人，並對上訴人提出多件告訴，上
    訴人亦對被上訴人提起多起告訴，並非僅被上訴人片面行為
    ，而兩造互控案件亦均經不起訴處分，即被上訴人曾對上訴
    人提出誣告、偽造文書（台灣士林地方法院檢察署94偵字第
    7854、7855號、94年他字第585號）、妨害自由（同上檢察
    署94年他字第947號）、竊盜（同上檢察署94年偵字第6755
    號）等告訴，惟上訴人亦曾對被上訴人提出傷害、妨害自由
    （同上檢察署93年偵字第3122號）、違反家庭暴力防治法、
    妨害秘密（台灣士林地方法院檢察署94年偵字第4759、8017
    號）等告訴，均經不起訴處分確定，已如上述，且查訴訟中
    兩造當事人相互指責對方，要屬訴訟攻防必然情形，即上訴
    人於書狀中亦一再指陳被上訴人「性格暴戾」、每晚「凌辱
    虐待」，則被上訴人於訴訟中表達其個人於婚姻中對上訴人
    之不滿所為負面用語，實難認係虐待行為。至於被上訴人提
    出多件告訴行為，係因兩造婚姻事件所爭執之事實，被上訴
    人欲藉由告訴行為爭取有利於己之證據資料，或對先前經營
    之產業歸屬所生糾紛而起，其所為雖然無益於兩造夫妻情感
    維繫，但既屬合法行使訴訟權利，且所訴尚非全然無據，縱
    或經檢察官偵查後認應處分不起訴，同難認係虐待行為，從
    而，本件上訴人主張上開事實，或無法舉證以資證明，或不
    構成不堪同居之虐待，則上訴人據此訴請離婚，即無理由，
    不應准許。
(三)按依民法第1052條第2項規定：「有前項以外之重大事由，
    難以維持婚姻者，夫妻之一方得請求離婚。但其事由應由夫
    妻之一方負責者，僅他方得請求離婚」等意旨觀之，必構成
    離婚之重大事由，有可歸責於夫妻之一方，始得由無責任之
    他方請求離婚 (最高法院88年度台上字第1177號著有判決意
    旨參照)。次按婚姻係以夫妻之共同生活為其目的，夫妻間
    應以誠摯相愛，互相信任為基礎，是民法親屬修正前第1052
    條就裁判離婚原因，原採列舉主義；於74年6月3日修正公布
    時，在同條增列第2項：「有前項以外之重大事由，難以維
    持婚姻者，夫妻之一方，得請求離婚」。其立法本旨，乃以
    同條第1項各款所列舉之離婚原因，過於嚴格，故增列第2項
    ，即夫妻一方之事由，雖不備同條第1項所列各款之要件，
    只需按其事由之情節，在客觀上確實難以維持婚姻生活者，
    亦得請求裁判離婚之列（最高法院76年台上字第1652號判決
    參照）。故所謂婚姻是否有重大事由，致難以維持，應依客
    觀標準判斷，即是否已達到倘處於同一狀況，任何人均將喪
    失維持婚姻意欲之程度決定。又按民法第1052條第2項但書
    ，規定難以維持婚姻之重大事由應由夫妻之一方負責者，僅
    他方得請求離婚，係為公允而設，故難以維持婚姻之重大事
    由，夫妻雙方均須負責時，應比較衡量雙方之有責程度，僅
    責任較輕之一方，得向責任較重之他方請求離婚，或有責程
    度相同時，雙方均得請求離婚，始符公平。最高法院89年度
    台上字第2688號、90年度台上字第1639號判決揭示意旨，亦
    可參考。經查上訴人主張被上訴人性格暴戾，且長期施虐行
    為已致兩造感情盡失，婚姻破碎，惟如前所述，被上訴人近
    期施暴行為僅有93年7月9日兩造互毆衝突，及94年1月10日
    推倒上訴人受傷行為，自難被上訴人係長期施虐造成婚姻破
    裂，惟被上訴人上揭不當之肢體暴力行為，確對兩造婚姻造
    成不利影響，但夫妻雙方本來自不同的家庭或成長環境，對
    事物看法原難一致，彼此間因個性、思想、立場等差異，易
    於婚姻中對財務處理、教養小孩等問題發生爭執，夫妻雙方
    當求彼此互相溝通、適度忍讓，方能達成家庭和諧，此為婚
    姻之真締，上訴人因被上訴人於94年1月10日之暴力行為，
    既已聲請原法院核發94年度家護字第123號通常保護令，並
    命被上訴人應遠離上訴人住處，且需完成24次心理輔導之處
    遇計劃，是核發該保護令意旨實係本諸家庭暴力防治法所揭
    示之立法目的「為促進家庭和諧，防治家庭暴力行為及保護
    被害人權益」，企盼暫時隔離兩造，於冷靜後重啟對話，恢
    復原有夫妻情感，被上訴人則經加害人處遇計劃後得以根絕
    暴力行為，使兩造回復共同生活，惟兩造均未真正體察上開
    保護令用意，反而據以開啟訴訟大戰，或對保護令提起抗告
    ，指責對方虛構事實，或指他方違反保護令，或主張為離婚
    訴訟取得有利證據而提出告訴，致使兩造爭訟不斷，於本件
    審理時亦互指不是，毫無夫妻情份，只問訴訟形式勝負結果
    ，忘卻訴訟最終目標，背離婚姻本質，已使兩造婚姻搖搖欲
    墜，但兩造倘能理性溝通、化解歧見、忘卻訴訟紛爭，尚非
    不能回復夫妻上訴人關係，詎上訴人又在未告知被上訴人，
    且未得其同意情形下，利用上述保護令暫定由上訴人行使或
    負擔未成年子女權利、義務之機會，逕自於94年8月15日攜
    同2名未成年子女柯芮希、柯芮迪前往美國就學，上訴人亦
    自94年9月21日出境，迄至本院審理中，為期令2名子女出庭
    作證，始攜子返台作證 (見本院卷第79頁兩造子女柯芮希、
    柯芮迪於本院之證詞)，明顯違背原法院核發上開保護令意
    旨，亦使兩造婚姻受創難以回復，則兩造就無法繼續維持婚
    姻關係雖均有歸責事實，上訴人顯係利用保護令諭命兩造隔
    離期間，自行處分共同居住之房屋後攜同子女移居美國，造
    成兩造關係無法回復之情況，上訴人實應負較重之責任，是
    其主張應歸責被上訴人請求判准離婚，揆諸前開說明，即不
    足採。
八、兩造就無法繼續維持婚姻關係雖均有歸責事實，上訴人顯係
    利用保護令諭命兩造隔離期間，自行處分共同居住之房屋後
    攜同子女移居美國，造成兩造關係無法回復之情況，上訴人
    實應負較重之責任，是其主張應歸責被上訴人請求判准離婚
    ，揆諸前開說明，即不足採，已如上述，則關於監護權之行
    使以何人較為適當，及上訴人請求精神慰撫金1,000,000元
    有無理由等部分之爭點，即毋庸再予審酌。
九、綜上所述，上訴人主張受被上訴人不堪同居虐待及兩造有其
    他重大事由致，或無法舉證證明為真實，或難認被上訴人所
    為已令上訴人受有不堪同居之虐待，或認兩造間有難以維持
    婚因之重大事由應由上訴人負起主要責任，是上訴人以受被
    上訴人不堪同虐待及兩造婚姻已難以維持請求離婚，即無理
    由，應予駁回。上訴人主張其因離婚而受有損害，依民法第
    1056條第1項規定請求損害賠償1,000,000元部分，係以准予
    兩造判決離婚為前提，惟本件上訴人離婚之訴因無理由，應
    予駁回，已如前述，則上訴人附帶請求因離婚所受損害賠償
    1,000,000元及未成年子女權利義務由何人行使及負擔，暨
    定未成年子女扶養費之分擔額等部分，即無理由，應併予駁
    回，其假執行之聲請亦失其依附，應併予駁回。上訴意旨指
    摘原判決不當，求予廢棄改判，為無理由，應予駁回。
十、本件事證已臻明確，兩造其餘主張及舉證據，核與本件判決
    無涉，毋庸一一審酌，併此敘明。
十一、據上論結，本件上訴為無理由，依民事訴訟法第449條第1
    項、第78條，判決如主文。
中    華    民    國    95    年    12    月    27    日
                    民事第十四庭
                        審判長法  官  許正順
                              法  官  張  蘭
                              法  官  魏麗娟
正本係照原本作成。
如不服本判決，應於收受送達後20日內向本院提出上訴書狀，其
未表明上訴理由者，應於提出上訴後20日內向本院補提理由書狀
（均須按他造當事人之人數附繕本）上訴時應提出委任律師或具
有律師資格之人之委任狀；委任有律師資格者，另應附具律師資
格證書及釋明委任人與受任人有民事訴訟法第466條之1第1項但
書或第2項（詳附註）所定關係之釋明文書影本。
中    華    民    國    95    年    12    月    27    日
                                    書記官   于誠
附註：
民事訴訟法第466條之1（第1項、第2項）：
對於第二審判決上訴，上訴人應委任律師為訴訟代理人。但上訴
人或其他法定代理人具有律師資格者，不在此限。
上訴人之配偶、三親等內之血親、二親等內之姻親，或上訴人為
法人、中央或地方機關時，其所屬專任人員具有律師資格並經法
院認為適當者，亦得為第三審訴訟代理人。

司法院資訊處製作；財團法人民間司法改革基金會備份。
